【裁判字號】    95,台上,413
【裁判日期】    950310
【裁判案由】    塗銷土地所有權移轉登記
【裁判全文】
最高法院民事判決              九十五年度台上字第四一三號
    上  訴  人  甲○○○
    訴訟代理人  呂 榮 海律師
                張 義 祖律師
    被 上訴 人  乙 ○ ○
                          之2.
                丙 ○ ○
                          號Ａ.
                丁 ○ ○
上列當事人間請求塗銷土地所有權移轉登記事件，上訴人對於中
華民國九十二年十一月十八日台灣高等法院第二審判決（九十一
年度上易字第二四號），提起上訴，本院判決如下：
    主  文
上訴駁回。
第三審訴訟費用由上訴人負擔。
    理  由
本件上訴人主張：重測前台北市松山區○○○段五二六之一、之
三、之四及五一○之一○四、之一○五、之一○六號等六筆土地
（下稱重測前六筆土地）所有權人於民國六十年六月間申請起造
四層樓集合住宅，其中重測前五一○之一○五號面積四平方公尺
土地（現為台北市○○區○○段二小段二八三號土地，下稱系爭
土地），乃畸零地，屬法定空地，由台北市○○街一七六號一、
二樓建物（下稱系爭建物一、二樓）共有人陳漢卿、乙○○各取
得所有權應有部分二分之一，同號三、四層建物所有人林秋子、
嚴仁顯則未分購此法定空地。嗣被上訴人乙○○成為系爭建物二
樓之單獨所有權人，陳漢卿之配偶即被上訴人丙○○成為一樓之
單獨所有權人。乙○○、丙○○於九十年三月十五日、十六日出
售該一、二樓所有權全部與伊時，僅隨同移轉系爭土地所有權應
有部分二分之一，其二人已無建物所有權，竟仍保留系爭土地所
有權各四分之一，再於九十年五月三十一日將該應有部分合計二
分之一出售予被上訴人丁○○。乙○○、丙○○之保留系爭土地
行為及嗣後被上訴人間之出售移轉行為，已違反公寓大廈管理條
例第四條第二項、建築法第十一條第三項之強制、禁止規定，應
屬無效，亦不符畸零地管理規則等情。爰依民法第二百四十二條
、第一百十三條、民法第七百六十七條、公寓大廈管理條例第四
條第二項規定為請求等情，先位求為命被上訴人將系爭土地所有
權移轉登記予以塗銷，且於伊給付乙○○、丙○○新台幣（下同
）各一百萬元時，乙○○、丙○○將系爭土地所有權移轉登記與
伊；備位求為命被上訴人將系爭土地所有權移轉登記予以塗銷，
乙○○、丙○○不得將系爭土地所有權應有部分各四分之一移轉
、設定負擔或出租與同小段二八二號土地（即系爭建物之基地）
共有人以外之人之判決。
被上訴人乙○○、丙○○則以：系爭土地並非系爭建物之法定空
地，且系爭土地有獨立地號及單獨所有權狀，地籍圖上亦是單獨
記載，非屬系爭建物之共同使用部分。丁○○原即向伊承租系爭
土地經營生意二十餘年，丁○○向伊購買系爭土地所有權應有部
分二分之一，並無任何侵害上訴人權益之行為，且被上訴人並未
於畸零地上建築，未違反畸零地管理規則，其移轉所有權應有部
分並無違法。另被上訴人丁○○則以：系爭土地並非系爭建物之
法定空地，且系爭土地所有權應有部分二分之一非屬上訴人與乙
○○、丙○○間買賣契約之範圍內，乙○○、丙○○對上訴人已
依其買賣契約履行完畢，伊向乙○○、丙○○購買系爭土地所有
權應有部分二分之一，並在其上經營生意，應屬有效，亦應受土
地法第四十三條信賴登記之保護，並未侵害上訴人之權益各等語
，資為抗辯。
原審依審理之結果，以：上訴人主張上開重測前六筆土地所有權
人於六十年六月間申請建造集合住宅，其中重測前五一○之一○
五號土地即為系爭土地，乙○○、丙○○於九十年三月十五日、
十六日出售移轉系爭建物一、二樓所有權全部及系爭土地所有權
應有部分共二分之一予上訴人。乙○○、丙○○復於九十年五月
三十一日將系爭土地所餘應有部分二分之一移轉登記與丁○○之
事實，業據提出建築執照、土地登記謄本、建造執照申請書、使
用執照存根、房地買賣契約書、建物登記簿謄本等件為證，復為
被上訴人所不爭執。系爭集合住宅之建築基地乃多筆土地合併作
建築基地使用，於六十年八月六日核發建造執照，六十一年五月
三十一日核發使用執照乙節，並經原審法院調取台北市政府工務
局六十一年度使字第五三八號使用執照卷宗核閱無誤，堪信上訴
人此部分主張為真正。查系爭集合住宅於六十年興建時，係適用
三十三年九月二十一日修正公布之建築法，有台北市政府工務局
建築管理處九十一年三月二十一日北市工建照字第○九一六二二
八九七○○號函可憑。系爭土地其上無建物，因屬系爭集合住宅
建造執照及使用執照之建築基地範圍，應屬該建築物之法定空地
，亦有內政部九十二年一月十四日內授營建管字第○九一○○八
六一四三號函附卷可參。按現行建築法第十一條固規定：「本法
所稱建築基地，為供建築物本身所占之地面及其所應留設之法定
空地。建築基地原為數宗者，於申請建築前應合併為一宗。前項
法定空地之留設，應包括建築物與其前後左右之道路或其他建築
物間之距離，其寬度於建築管理規則中定之。應留設之法定空地
，非依規定不得分割、移轉，並不得重複使用；其分割辦法，由
內政部定之。」，然查該條文乃於七十三年十一月七日建築法修
正時所增訂，於系爭集合住宅申請使用執照時，尚無此規定，已
難遽謂系爭土地之買賣、移轉應受上開建築法第十一條第三項規
定之限制。況本件依系爭集合住宅使用執照所載建築基地，何者
屬修正前條文所應保留之空地，其面積、位置如何，地政機關無
法從登記資料中得知乙節，亦有台北市政府地政處九十一年十二
月十三日北市地一字第○九一三三二○七九○○號函附卷可稽。
經審酌三十三年間修正之建築法並無如上開第十一條規定，且系
爭土地有單獨之所有權狀，及系爭土地迄未有與其他建築基地合
併為一宗之情形，應認本件情形與上開現行建築法第十一條規定
所指建築基地業經合併為一宗時之法定空地留設情形不同，尚難
謂系爭土地之買賣移轉有何違反上開建築法禁止規定之情形可言
。上訴人主張依建築法第十一條規定，系爭土地不得與系爭建物
一、二樓分別移轉云云，即不足採。上訴人雖另主張五十三年間
之都市計畫法已有「應保留空地」之制度，系爭建築執照亦載有
「空地比十比六」，顯見法定空地概念於系爭建物核發建照時即
存在，被上訴人間之買賣移轉即違反上開建築法禁止規定而無效
云云。惟系爭建物建築時既未有如上開建築法禁止規定之適用，
其建築時縱依空地比十比六比例興建，或縱已有建蔽率之概念，
亦不因之即得謂系爭建物應受嗣後修法不得移轉規定之限制，上
訴人此部分主張亦不足取。次按公寓大廈管理條例第四條第二項
固規定：「專有部分不得與其所屬建築物共用部分之應有部分及
其基地所有權或地上權之應有部分分離而為移轉或設定負擔」，
且法定空地亦屬公寓大廈管理條例第四條第二項規定之「基地」
。惟公寓大廈管理條例係於八十四年六月三十日公布施行，系爭
建物於興建之時尚無該法存在，且系爭土地既領有獨立權狀，法
律復未有過渡條款之制定，並參酌系爭土地位於系爭建物坐落基
地之前方，與系爭建物之使用上尚非無從割裂等情，應認系爭土
地非不得單獨移轉。另系爭土地雖屬畸零地，然依台北市畸零地
使用規則規定，僅與其得否單獨建築有關，要與得否為單獨買賣
及移轉登記之標的無涉。系爭土地雖為系爭建物之法定空地，惟
因其建築之時，並無現行建築法第十一條及公寓大廈管理條例之
適用，乙○○、丙○○保留系爭土地所有權各四分之一，於其後
出賣並移轉予非建物所有人丁○○，尚難認有何違反法律強制、
禁止規定而無效之情形，自屬合法有效。上訴人於被上訴人已成
立買賣契約後再主張行使優先承買權，而謂與被上訴人乙○○、
丙○○間，就系爭土地亦成立買賣契約，並代位乙○○、丙○○
，請求塗銷系爭土地所有權移轉登記云云，即屬無據，其主張丁
○○之「登記名義」，侵害乙○○、丙○○所有權或侵害上訴人
身為共有人之所有權，亦無理由。上訴人雖再主張依誠實信用原
則、信賴原則，乙○○、丙○○應將尚未移轉登記與上訴人之系
爭土地所有權應有部分二分之一移轉登記與上訴人云云。惟建築
法第十一條第三項、公寓大廈管理條例第四條第二項之規定，並
不當然使該未移轉登記予上訴人之系爭土地所有權應有部分二分
之一成為上訴人與乙○○、丙○○間房地買賣契約之內容，上訴
人既僅購買系爭土地所有權應有部分二分之一，且僅給付該部分
之對價，則乙○○、丙○○未將其餘應有部分二分之一列為房地
買賣契約之一部而移轉登記與上訴人，與誠實信用原則並無違背
。且乙○○、丙○○並無可使上訴人相信其欲將該其餘應有部分
二分之一移轉登記與上訴人之行為，上訴人亦無可信賴之基礎，
上訴人此部分主張，要無依據。上訴人依民法第二百四十二條、
第一百十三條、第七百六十七條規定，先位請求被上訴人塗銷系
爭土地所有權移轉登記，乙○○、丙○○應於上訴人給付其每人
各一百萬元時，將系爭土地所有權應有部分移轉登記與上訴人；
備位依民法第二百四十二條、第一百十三條、公寓大廈管理條例
第四條第二項規定，請求被上訴人塗銷系爭土地所有權移轉登記
，及乙○○、丙○○不得將該部分土地所有權應有部分移轉、設
定負擔或出租與同小段二八二號土地共有人以外之人，均無理由
，不應准許等詞，爰維持第一審所為上訴人敗訴之判決，駁回其
上訴，經核於法並無違背。上訴論旨，就原審取捨證據及認定事
實之職權行使，暨其餘贅述之理由，指摘原判決不當，求予廢棄
，非有理由。
據上論結，本件上訴為無理由。依民事訴訟法第四百八十一條、
第四百四十九條第一項、第七十八條，判決如主文。
中    華    民    國  九十五  年    三    月    十    日
                      最高法院民事第三庭
                          審判長法官  吳  正  一
                                法官  劉  福  聲
                                法官  黃  義  豐
                                法官  簡  清  忠
                                法官  謝  正  勝
      本件正本證明與原本無異
                                      書  記  官
中    華    民    國  九十五  年    三    月  二十一  日
                                                      ｊ


司法院資訊處製作；財團法人民間司法改革基金會備份。
